臺灣高等法院民事判決　　　　　　　　 95年度訴更(一)字第2號
原　　　告　甲○○原名王漢銘.
訴訟代理人　陳河泉律師
複 代理 人　關維忠律師
被　　　告　丙○○
　　　　　　崑晉運輸有限公司
上列　一人
法定代理人　丁○○　　住屏東縣.
訴訟代理人　乙○○　　住屏東縣.
上列當事人間請求侵權行為損害賠償事件，經本院判決後，由最
高法院發回更審，本院於中華民國96年 7月10日言詞辯論終結，
判決如下：
    主      文
被告應再連帶給付原告新臺幣伍萬陸仟玖佰肆拾元及自民國九十
三年七月九日起至清償日止，按年息百分之五計算之利息。
原告其餘之訴及假執行之聲請均駁回。
發回前第三審訴訟費用由被告連帶負擔百分之三，餘由原告負擔
。
    事實及理由
一、本件原告聲明求為判決：(一)被告應再連帶給付原告新臺幣（
    下同）209萬8,384元及自起訴狀繕本送達之翌日即民國（下
    同）93年7月9日起至清償日止，按年息5%計算之利息。(二)願
    供擔保請准宣告假執行。
    被告聲明求為判決：(一)原告之訴及假執行之聲請均駁回。(二)
    如受不利判決，願預供擔保請准宣告免為假執行。
二、原告起訴主張：被告丙○○係被告崑晉運輸有限公司（下稱
    崑晉公司）僱用之司機，於92年4月2日16時50分許，駕駛被
    告崑晉公司所有WI-118號營業大貨車，沿台北縣新店市○○
    路 ○段往台北方向行駛，行經北宜路3段327號前之下坡彎道
    ，疏未注意減速慢行，猶以時速約55公里超速行駛，致撞及
    對向由原告所駕駛之 T4-9422號自用小客車，使原告因而受
    有頭部外傷併嚴重腦挫傷、顱內出血、瀰漫性神經軸突損傷
    、雙下肢多處擦傷、左額及右腕撕裂傷之傷害，並呈現部分
    認知功能不佳之狀態等情，爰依侵權行為之法則，求為命被
    告再連帶給付209萬8,348元（含減少勞動能力損害172萬3,3
    48元、及非財產上損害之慰藉金37萬5,000元─ 原告係主張
    受有減少勞動能力損害728萬9,377元、及非財產上損害之慰
    藉金 200萬元，依過失相抵請求被告負4分之1之賠償責任，
    再經扣除本院前審判命被告賠償之減少勞動能力損害9萬8,9
    96元、及慰藉金12萬5,000元， 故請求被告再連帶賠償減少
    勞動能力損害172萬3,348元、及非財產上損害之慰藉金37萬
    5,000元，見本院卷11、12頁）及法定遲延利息之判決 【本
    院前審判決被告應連帶給付原告 35萬5,246元（含看護費13
    萬1,250元、減少勞動能力損害 9萬8,996元、及慰藉金12萬
    5,000元）本息部分， 未據被告提起上訴聲明不服，已告確
    定；至原告請求超過再連帶給付209萬8,348元本息部分，則
    經本院前審判決駁回確定】。
    被告則以：本件車禍之發生，全係因原告超速駛入被告丙○
    ○之車道所致，其過失責任應在原告，被告丙○○所駕駛車
    輛之煞車痕，扣除前後輪軸距後，僅為11.7公尺，換算時速
    僅有45至50公里間，並未超速，故無過失；又原告就系爭車
    禍事故，已向蘇黎世產物保險股份有限公司（下稱蘇黎世產
    險公司）請領強制汽車責任保險理賠給付73萬8,145元，應
    自其請求金額中扣除等語，資為抗辯。
三、經查，原告主張被告丙○○係被告崑晉公司僱用之司機，於
    92年4月2日16時50分許，駕駛被告崑晉公司所有WI-118號營
    業大貨車，沿台北縣新店市○○路 ○段往台北方向行駛，行
    經北宜路3段327號前之下坡彎道時，撞及對向由原告所駕駛
    之T4- 9422號自用小客車，原告因而受有頭部外傷併嚴重腦
    挫傷、顱內出血、瀰漫性神經軸突損傷、雙下肢多處擦傷、
    左額及右腕撕裂傷之傷害，並呈現部分認知功能不佳之狀態
    之事實，業據其提出診斷證明書為證（見本院重交附民字卷
    8至11頁），並經本院調取本院93年度交上易字第167號刑事
    案件偵審全卷核閱屬實，且為被告所不爭執，自堪信為真實
    。
四、按因故意或過失，不法侵害他人之權利者，負損害賠償責任
    ；又違反保護他人之法律，致生損害於他人者，負賠償責任
    ；又受僱人因執行職務，不法侵害他人之權利者，由僱用人
    與行為人連帶負損害賠償責任，民法第184條第1項前段、第
    2項前段、第 188條第1項前段定有明文。又行車速度，依速
    限標誌或標線之規定；行經彎道、坡路時，應減速慢行，作
    隨時停車之準備，為道路交通安全規則第93條第1項第2款所
    明定，上開規定旨在保障用路大眾之安全，自屬保護他人之
    法律。經查，被告丙○○駕車行經前揭路段之時速限制為50
    公里，有道路交通事故調查報告表足按（見台灣台北地方法
    院檢察署92年度偵字第9275號偵查卷18頁）。而被告丙○○
    已於上開刑事案件中迭次避重就輕地供承當時係以50至55公
    里之時速行駛（見台灣台北地方法院92年度交易字第 677號
    刑事卷80頁、本院93年度交上易字第 167號刑事卷23、57頁
    ）；復依道路交通事故現場圖所示，被告丙○○所駕營業大
    貨車於肇事後遺留現場之煞車痕長度為18.3公尺（見上開偵
    查卷17頁），依汽車煞車距離、行車速度及道路摩擦係數對
    照表，其行車速度約60公里（見本院卷 117頁），亦見被告
    丙○○確有超速行駛之事實；且台灣省車輛行車事故覆議鑑
    定委員會鑑定意見亦同此認定，有該會92年10月21日府覆議
    字第9211015號函可稽（見上開偵查卷219頁）。雖被告丙○
    ○嗣於本院抗辯伊所駕車輛煞車痕長度扣除前後輪軸距後，
    僅有11.7公尺，換算時速為45至50公里間，並未超速云云。
    然觀諸上開現場圖所示，車禍現場遺留 2條煞車痕，二者並
    未重疊，自不生扣除前後輪軸距之問題，是被告丙○○之上
    開抗辯，即非可取。是被告丙○○駕車行經前揭速限50公里
    之下坡彎道，非但並未減速慢行，反而超速行駛，其違反保
    護他人之法律，自有過失甚明。況被告丙○○因此所涉及業
    務過失傷害罪責，亦經本院以93年度交上易字第 167號刑事
    判決判處有期徒刑 2月確定（見該刑事案卷75頁）。至台灣
    省台北縣區車輛行車事故鑑定委員會北鑑字第920805號鑑定
    意見書（見上開偵查卷125、126頁），未斟酌及上開超速行
    駛之事實，所為有利於被告丙○○之鑑定意見，尚不足取。
    準此， 被告丙○○因過失致原告受有前揭傷害， 依民法第
    184條第1項前段、第2項前段之規定， 對於原告應負侵權行
    為損害賠償責任；又被告崑晉公司為被告丙○○之僱用人，
    依民法第188條第1項前段之規定，其就被告丙○○因執行職
    務所為上開侵權行為，亦應負連帶損害賠償責任。
五、茲就原告請求被告再連帶賠償之各項損害及金額，是否有據
    ，逐項分述如下：
    (一)關於減少勞動能力損害部分：
      按不法侵害他人之身體或健康者，對於被害人因此喪失或
      減少勞動能力或增加生活上之需要時，應負損害賠償責任
      ，民法第193條第1項定有明文。經查，原告因受上開傷害
      ，所致喪失或減少勞動能力程度，業經本院函請原告就診
      之行政院國軍退除役官兵輔導委員會灣橋榮民醫院（下稱
      灣橋榮民醫院）、及國防醫學院三軍總醫院（下稱三軍總
      醫院）分別查復：「(2)…95年8月4日門診評估，現運動
      功能改善目前符合（勞工保險殘廢給付標準表）精神神經
      障害項目7-8（目前認知功能不良），殘廢等級 3或7（相
      當難判斷）。(3)認知功能改善很困難，可能終其一生皆殘
      存」；「…二…王員（指原告）於92年 4月車禍合併顱內
      出血，之後出現性格改變、情緒障礙及自傷行為。三…診
      斷為其他器質性腦症候群（慢性），該病症與顱內出血後
      遺症相關性高。四該員因嚴重腦外傷遺留器質性腦病變，
      影響其正常腦功能之執行，此行為變化經觀察 1年後，確
      定其器質性腦病變引發之精神神經障害為永久無法恢復之
      腦外傷後遺症」、「查王員目前精神神經障礙，屬勞工保
      險殘廢給付標準：精神神經精神障害第 3項，精神遺存顯
      著障害，終身不能從事工作者」明確，有灣橋榮民醫院95
      年8月5日灣醫行字第0950004322號函、及三軍總醫院95年
      9 月15日集逵字第0950015536號及同年10月13日集逵字第
      09 50016949號函可稽（見本院卷95、96、99、103頁）。
      依據上開鑑定結果，參諸「各殘廢等級喪失或減少勞動能
      力比率表」所示殘廢等級3、7之喪失或減少勞動能力程度
      各為100%、69.21%（見本院重交附民字卷17至19頁），固
      得認原告因受上開傷害，減少勞動能力程度至少在69.21%
      以上，且無法回復。惟查，原告於系爭車禍事故發生前，
      其全年薪資所得為 58萬4,174元，有其提出之91年度綜合
      所得稅結算申報書足按（見同上卷20頁）；而於系爭車禍
      事故發生之92年度，其受僱於生達化學製藥股份有限公司
      （下稱生達公司）之全年薪資所得為 48萬9,288元，於系
      爭車禍事故發生後之93年度、94年度，其受僱於上開公司
      之全年薪資所得依序為35萬7,744元、46萬7,301元，亦有
      本院所調取之原告財產及所得明細可稽（見本院卷42、40
      、38頁），自應據以計算原告減少勞動能力所受實際損害
      之金額。準此，除原告請求自92年4月2日起至93年8月4日
      止之減少勞動能力損害部分，業經本院前審判決認定為39
      萬5,984元，並依過失相抵原則判命被告連帶賠償 9萬8,9
      96元確定外，原告尚受有自93年8月5日起至其屆滿法定強
      制退休年齡即60歲（按應為 122年3月7日─見本院卷15頁
      ）止，因減少勞動能力所受之損害，並依霍夫曼式扣除中
      間利息後，其損害金額為224萬7,760元【其計算式為：(1)
      93年8月6日起至同年12月31日止：(584,174元-357,744元
      )× (4/12+1/12×26/31)年=91,302元； (2)94年1月1日起
      至同年12月31日止：584,1 74元-467,301元=116,873元；
      (3)95年1月1日起至122年3月7日止共計27.17年，依年別5%
      複式霍夫曼計算法（第1年不扣除中間利息）：116,873元
      ×霍夫曼係數17.00000000 +116,873元×0.17×（17.000
      00000-00.00000000）=2,039,585元。(1)+(2)+(3)=91,302元
      +116,873元+2,039,585元=2,247,760元】。
    (二)關於非財產上損害之慰藉金部分：
      按不法侵害他人之身體、健康、名譽、自由、信用、隱私
      、貞操，或不法侵害其他人格法益而情節重大者，被害人
      雖非財產上之損害，亦得請求賠償相當之金額，為民法第
      195條第1項前段所明定。經查原告因系爭車禍事故，受有
      頭部外傷併嚴重腦挫傷、顱內出血、瀰漫性神經軸突損傷
      、雙下肢多處擦傷、左額及右腕撕裂傷之傷害，並呈現部
      分認知功能不佳之狀態，在身體上及精神上自必感受莫大
      痛苦。爰斟酌原告為元培醫事技術專科學校畢業，受僱於
      訴外人生達公司，自91年度至94年度全年薪資所得依序為
      58萬4,174元、48萬9,288元、35萬7,744元、46萬7,301元
      ，名下擁有坐落桃園縣八德市房地各1筆及汽車1輛，財產
      總額計為66萬3,9 88元（見本院重交附民字卷20、51頁，
      本院卷38至43頁）；而被告丙○○為國中肄業，名下擁有
      坐落高雄縣鳳山市房屋1筆、土地2筆及汽車1輛， 財產總
      額計為170萬6,300元，另原有營業大貨車乙輛，靠行崑晉
      公司，嗣已出售（見本院重交附民字卷32頁、本院卷44至
      50頁）、被告崑晉公司登記資本額為 2,500萬元，每月營
      業額約100萬元至200萬元不等，名下擁有營業大貨車40餘
      輛（見本院卷53至79頁、168頁背面）等一切情狀後， 認
      原告就其所受非財產上之損害，除經本院前審判決認定為
      50萬元，並依過失相抵原則判命被告連帶賠償 12萬5,000
      元確定外，尚得請求賠償50萬元為適當。
    (三)依上所述，原告因系爭車禍事故，除已經判決確定之金額
      外，尚受有 274萬7,760元之損害（其計算式為：2,247,7
      60元+500,000元=2,747,760元）。
六、復按損害之發生或擴大，被害人與有過失者，法院得減輕賠
    償金額，或免除之，民法第217條第1項定有明文；又汽車在
    雙向二車道行駛時，在劃有分向限制線之路段，不得駛入來
    車之車道內，為道路交通安全規則第97條第 2款所明定。經
    查系爭車禍肇事路段，為劃有分向限制線之雙向二車道路段
    ，有道路交通事故現場圖足按（見上開偵查卷17頁）。又系
    爭車禍事故發生時，原告駕駛 T4-9422號自用小客車，沿台
    北縣新店市○○路 ○段由台北往宜蘭方向行駛，卻跨越分向
    限制線，駛入對向被告丙○○所行駛之車道，此業經證人陳
    煌宗在上開刑事案件偵審中證述明確（見上開偵查卷63頁背
    面、台灣台北地方法院92年度交易字第 677號刑事卷74頁）
    。雖依上開道路交通事故現場圖所示，原告及被告丙○○所
    駕駛之車輛於肇事後，皆係車頭朝台北方向，停置於台北往
    宜蘭方向之車道內，然徵諸被告丙○○所駕駛之營業大貨車
    ，在宜蘭往台北方向車道內遺留長達18.3公尺之煞車痕，及
    肇事後之車輛碎片、散落物，大多分佈於被告丙○○所行駛
    之宜蘭往台北方向車道內等情節，足見本件確係因原告駕車
    跨越分向限制線，駛入被告丙○○所行駛之對向車道內，因
    而肇事；且台灣省台北縣區車輛行車事故鑑定委員會北鑑字
    第920805號鑑定意見書、及台灣省車輛行車事故覆議鑑定委
    員會92年10月21日府覆議字第 9211015號覆議鑑定意見，亦
    均同此認定（見上開偵查卷125、126、219頁）。 是原告就
    系爭車禍事故之發生，顯然與有過失。本院於斟酌兩車之上
    開過失情節後，認原告應自負4分之3之過失責任，故應將被
    告之賠償金額減輕為4分之1，此亦為原告所不爭執（見本院
    卷11、12頁）。是經過失相抵後，原告就上開損害，原僅得
    請求被告再連帶賠償68萬6,940元（其計算式為：2,747,760
    元×1/4=686,940元）。
七、惟按保險人依本法規定所為之保險給付，視為被保險人損害
    賠償金額之一部分；被保險人受賠償請求時，得扣除之，此
    為強制汽車責任保險法第32條所明定。經查，原告就系爭事
    故，已領取強制汽車責任保險金 73萬8,145元，業經本院函
    請蘇黎世產險公司查復屬實，有該公司96年1月30日 (96)車
    賠字第003號函可稽（見本院卷130頁）。惟依上開函文所示
    ，原告所領取之上開強制汽車責任保險金中，內含傷害醫療
    費用給付 10萬8,145元，而本件原告並未請求醫療費用之損
    害賠償，是上開傷害醫療費用給付 10萬8,145元部分，不生
    於請求金額扣除之問題；至原告所領取之其餘63萬元強制汽
    車責任保險金，則應自賠償金額中扣除。是經扣除結果，原
    告僅得請求被告再連帶賠償5萬6,940元（其計算式為：686,
    940元-630,000元=56,940元）；至逾上開金額之請求，即屬
    無據。
八、從而，原告本於侵權行為之法則，請求被告再連帶給付 5萬
    6,940元及自起訴狀繕本送達之翌日即93年7月9日 （見本院
    重交附民字卷 7、23頁）起至清償日止，按年息5%計算之利
    息部分，自屬應予准許；至逾上開金額之再給付請求，即屬
    不應准許。又原告雖陳明願供擔保，聲請宣告假執行，惟就
    原告勝訴部分，因所命連帶給付金額未逾 150萬元，經此判
    決後即告確定，即無聲請假執行之必要；就原告敗訴部分，
    亦已因訴之駁回而失所附麗，應併予駁回。
九、至兩造其餘之攻擊或防禦方法及未經援用之證據，經本院斟
    酌後，認為均不足以影響本判決之結果，自無逐一詳予論駁
    之必要，併此敘明。
十、結論：本件原告之訴為一部有理由，一部無理由，依民事訴
    訟法第79條、第85條第2項，判決如主文。
中　　華　　民　　國　　96　　年　　7 　　月　　24　　日
                  民事第六庭
                      審判長 法  官 林鄉誠
                             法  官 許紋華
                             法  官 梁玉芬
正本係照原本作成。
被告不得上訴。
原告如不服本判決，應於收受送達後20日內向本院提出上訴書狀
，其未表明上訴理由者，應於提出上訴後20日內向本院補提理由
書狀（均須按他造當事人之人數附繕本）上訴時應提出委任律師
或具有律師資格之人之委任狀；委任有律師資格者，另應附具律
師資格證書及釋明委任人與受任人有民事訴訟法第466條之1第1
項但書或第2項（詳附註）所定關係之釋明文書影本。
中　　華　　民　　國　　96　　年　　7 　　月　　25　　日
　　　　　　　　　　　　　　 書記官 常淑慧
附註：
民事訴訟法第466條之1（第1項、第2項）：
對於第二審判決上訴，上訴人應委任律師為訴訟代理人。但上訴
人或其他法定代理人具有律師資格者，不在此限。
上訴人之配偶、三親等內之血親、二親等內之姻親，或上訴人為
法人、中央或地方機關時，其所屬專任人員具有律師資格並經法
院認為適當者，亦得為第三審訴訟代理人。
